臺灣屏東地方法院交通事件裁定　　　　 100年度交聲字第45號
原處分機關　交通部公路總局高雄區監理所屏東監理站
異　議　人
即受處分人　邱清來
上列異議人因違反道路交通管理處罰條例案件，對於原處分機關
於民國100 年1 月12日所為之處分（原處分：屏監違字第裁82-V
00000000號），聲明異議，本院裁定如下：
    主  文
原處分撤銷。
邱清來汽車駕駛人，駕駛汽車經測試檢定酒精濃度超過規定標準
，因而致人受傷，應吊扣普通重型機車駕駛執照貳年及接受道路
交通安全講習。
    理  由
一、原處分意旨略以：異議人即受處分人邱清來於民國98年10月
    1 日21時38分許，騎乘車牌號碼OZQ-309 號重型機車，行經
    屏東縣長治鄉○○路181 號前時，因有汽車駕駛人酒精濃度
    超過規定標準之違規事實，為警掣單舉發，嗣原處分機關即
    交通部公路總局高雄區監理所屏東監理站認異議人上開情形
    ，違反道路交通管理處罰條例第35條第1 項第1 款規定，裁
    處罰鍰新臺幣（下同）45,000元等語。
二、聲明異議意旨略以：伊因酒駕業經緩起訴處分，已繳納30,0
    00元，並服60小時之義務勞務，監理站又要伊繳納45,000元
    ，爰求予免罰等語。
三、按「汽車駕駛人有下列情形之一者，不得駕車：．．二、飲
    用酒類或其他類似物後其吐氣所含酒精濃度超過每公升○‧
    二五毫克或血液中酒精濃度超過百分之○‧○五以上。」、
    「汽車駕駛人，駕駛汽車經測試檢定有下列情形之一者，處
    新臺幣一萬五千元以上六萬元以下罰鍰，並當場移置保管該
    汽車及吊扣其駕駛執照一年；因而肇事致人受傷者，並吊扣
    駕駛執照二年．．：一、酒精濃度超過規定標準。」；又領
    有汽車駕駛執照之汽車駕駛人，除駕駛聯結車、大客車、大
    貨車外之非其駕駛執照種類之車輛，違反本條例及道路交通
    安全規則之規定，應受吊扣駕駛執照情形時，無因而肇事致
    人受傷或重傷者，記違規點數5 點。但1 年內違規點數共達
    六點以上或再次應受吊扣駕駛執照情形者，併依原違反本條
    例應受吊扣駕駛執照處分規定，吊扣其駕駛執照，道路交通
    安全規則第114 條第2 款、道路交通管理處罰條例第35條第
    1 項第1 款、第68條第2 項分別定有明文。
四、又按94年2 月5 日公布，於95年2 月5 日施行之行政罰法第
    26條規定：「一行為同時觸犯刑事法律及違反行政法上義務
    規定者，依刑事法律處罰之。但其行為應處以其他種類行政
    罰或得沒入之物而未經法院宣告沒收者，亦得裁處之。前項
    行為如經不起訴處分或為無罪、免訴、不受理、不付審理之
    裁判確定者，得依違反行政法上義務規定裁處之。」即所謂
    一事不二罰原則，究其立法理由，一行為同時觸犯刑事法律
    及違反行政法上義務規定時，由於刑罰與行政罰同屬對不法
    行為之制裁，而刑罰之懲罰作用較強，故在處罰目的相同且
    處罰方式相同時，若依刑事法律處罰，即足資警惕時，實無
    一事二罰再處行政罰之必要；且刑事法律處罰，由法院依法
    定程序為之，較符合正當法律秩序，應予優先適用，但罰鍰
    以外之沒入或其他種類行政罰，因兼具維護公共秩序之作用
    ，為達行政目的，行政機關仍得併予裁處。次按檢察官之緩
    起訴處分於緩起訴期間內，有下列情形之一者，檢察官得依
    職權或依告訴人之聲請撤銷原處分，繼續偵查或起訴：於期
    間內故意更犯有期徒刑以上刑之罪，經檢察官提起公訴者。
    緩起訴前，因故意犯他罪，而在緩起訴期間內受有期徒刑以
    上刑之宣告者。違背第253 條之2 第1 項各款之應遵守或履
    行事項者，刑事訴訟法第253 條之3 第1 項定有明文。據此
    可徵經檢察官為「緩起訴」處分者，於「緩起訴」之猶豫期
    間內，最終是否會被檢察官提起公訴，猶懸而未定，亦即「
    緩起訴」處分於猶豫期間內尚未具有實質之確定力，檢察官
    仍得根據上開規定依職權或依告訴人之聲請，將被告「緩起
    訴」處分撤銷。而行政罰法第26條明定一事不二罰原則，且
    應受行政罰之行為如經不起訴處分或為無罪、免訴、不受理
    、不付審理之裁判「確定」者，始得依違反行政法上義務規
    定裁處之，並未包括「緩起訴」處分在內，雖「緩起訴」處
    分之最終使被告免於刑事訴追之效果與「不起訴」處分之效
    果相同，惟依行政罰法第26條第2 項之立法意旨，亦必須待
    緩起訴處分實質確定時，被告才最終地確定免於受刑事訴追
    ，原處分機關始得為行政裁罰，亦即在緩起訴期間內即猶豫
    期間期滿前，該緩起訴處分仍有被撤銷之可能，此時原處分
    機關若依法為行政裁決，將使受處分人有同時遭受行政處罰
    及刑事訴追之危險，顯與行政罰法第26條規定之立法意旨相
    違背。且檢察官為緩起訴處分時，依刑事訴訟法第253 條之
    2 第1 項規定對被告所為之指示及課予負擔，此等命令名義
    上雖非刑罰，但仍是一種特殊之處遇措施，造成被告之財產
    減少或義務增加，具有實質刑事處罰之效果，與刑事制裁無
    異，性質上可謂刑事處分，而緩起訴制度雖以特別預防為優
    先考量，但在具體個案決定上，實亦達到一般預防的作用及
    報應理念，基於一行為不二罰原則，受處分人如已就其行為
    受到附條件為捐款命令之緩起訴處分，自不應因同一行為再
    受到國家課以行政罰鍰之處罰。
五、再按94年12月18日增訂公布，並於95年7 月1 日施行之道路
    交通管理處罰條例第35條第8 項規定：「前項汽車駕駛人，
    經裁判確定處以罰金低於本條例第92條第3 項所訂最低罰鍰
    基準規定者，應依本條例裁決繳納不足最低罰鍰之部分。」
    。又違反道路交通管理處罰條例之酒後駕車行為人，如其因
    同一行為所受之罰金刑事處罰低於主管機關依該條例第92條
    第3 項所定之最低罰鍰基準規定（指違反道路交通管理事件
    統一裁罰基準表）時，主管機關仍得裁處該行為人不足部分
    之罰鍰。再者，如一方面認為行為人依檢察官緩起訴處分命
    令而為金錢給付，與受刑事處罰無異，依行政罰法第26條之
    規定，監理機關不得再行裁罰；一方面卻又認為該等金錢給
    付不屬於道路交通管理處罰條例第35條第8 項所定罰金，無
    需依該項規定補繳不足最低罰鍰部分之差額，理由顯有矛盾
    ，且若緩起訴捐款金額低於最低罰鍰金額，亦有失公平。故
    檢察官為緩起訴處分並命向公益團體捐款者，其捐款解釋上
    亦屬上開道路交通管理處罰條例第35條第8 項所規定之罰金
    ，監理機關雖不得再為行政裁罰，惟若行為人所支付之緩起
    訴處分金，未達依道路交通管理處罰條例第92條第3 項授權
    所訂「違反道路交通管理事件統一裁罰基準表」之最低罰鍰
    基準規定者，依該條例第35條第8 項之規定，即須補繳不足
    最低罰鍰之部分，始為適法（臺灣高等法院暨所屬法院97年
    度法律座談會提案第39號、臺灣高等法院暨所屬法院98年度
    法律座談會提案第20號、第23號研討結果可供參酌）。
六、經查：
（一）異議人於上揭時、地因有汽車駕駛人酒精濃度超過規定標
      準，為警依法掣單舉發違規，而異議人同一酒後駕車之行
      為，因同時觸犯刑法第185 條之3 之公共危險罪，亦遭移
      送臺灣屏東地方法院檢察署檢察官偵辦，經該署檢察官以
      98年度偵字第8039號為緩起訴處分，緩起訴期間為1 年，
      並應向檢察官指定之公益團體支付30,000元，並於緩起訴
      確定日起10個月，向指定公益團體、地方自治團体或社區
      提供60小時義務勞務，嗣經檢察官依職權逕送再議，由臺
      灣高等法院高雄分院檢察署駁回再議而確定，異議人並於
      99年2 月26日已繳納上開公益金完畢，並已向臺灣屏東地
      方法院檢察署所指定之公益團體、地方自治團体或社區提
      供60小時勞務，且該緩起訴期間已為屆滿而未經撤銷等情
      ，有臺灣高等法院被告前案紀錄表、臺灣屏東地方法院檢
      察署檢察官98年度偵字第8039號緩起訴處分書、臺灣高等
      法院高雄分院99年度上職議字第158 號駁回再議處分書在
      卷可考（見本院卷第9 至11頁）。又異議人就上開酒後駕
      車之行為，均不爭執，是異議人酒後超過規定標準駕駛動
      力交通工具而為警查獲之事實，堪以認定。本件異議人有
      違反道路交通管理處罰條例第35條第1 項第1 款之違規情
      節甚為明確，而違反該條所應受處罰，依上開規定，除罰
      緩外，尚有吊扣駕駛執照及施以道安講習等處分，前者係
      對於過去違反義務行為處罰之秩序罰，後者則為對於預防
      將來再犯危險之管制罰；而對違規者科處行政秩序罰，與
      刑事制裁所欲達到保護交通安全之目的相同，是則處以較
      重之刑事制裁已足，無重複處罰之必要。是則依首揭有關
      行政罰法第26條第1 項之說明，本件對於性質相同之金錢
      裁罰，已經檢察官處以具有實質刑事處罰性質之緩起訴處
      分，即不得無就同一違規事實再處以相同類型之行政秩序
      罰。原處分機關就此未予詳查，仍對受處分人科處罰鍰45
      ,000元，即有未洽。
（二）另道路交通管理處罰條例第35條第8 項固定有「前項汽車
      駕駛人，經裁判確定處以罰金低於本條例第九十二條第三
      項所訂最低罰鍰基準規定者，應依本條例裁決繳納不足最
      低罰鍰之部分。」之規定。惟本件異議人經檢察官為緩起
      訴處分確定，緩起訴期間為1 年，並命向財團法人犯罪被
      害人保護協會屏東分會支付30,000元，並向指定之處所提
      供60小時之義務勞務，而受處分人已於99年2 月26日遵上
      開命令向財團法人犯罪被害人保護協會屏東分會支付30,0
      00元，並於指定期間內完成60小時義務勞務之執行，異議
      人其所支付之金額雖不足上開最低罰鍰基準規定即45,000
      元，惟檢察官以緩起訴命被告另向指定之公益團體提供義
      務勞務，此與道路交通管理處罰條例第35條第8 項經裁判
      確定處以罰金性質迴異，並無所謂差額可言，自無適用該
      條例之可能。又服義務勞務雖非繳納金錢，但依修正後之
      刑法第41條第2 項規定，得易科罰金者，得以提供社會勞
      動6 小時折算1 日，是服勞動並非毫無付出。受處分人既
      提供60小時之義務勞務，固非刑法所定刑罰之種類，然已
      對受處分人之名譽、心理、自由產生相當制約，應可實質
      該當行政罰法第26條第1 項之「依刑事法律」之處罰，性
      質上亦為廣義之「刑事處分」，復無行政罰第26條第2 項
      規定所揭示「經不起訴處分或為無罪、免訴、不受理、不
      付審理之裁判確定者」此類未課予行為人實質上不利益負
      擔之情形，揆諸上揭說明，原處分機關依道路交通管理處
      罰條例第35條第1 項第1 款之規定，對受處分人上開違規
      行為予以裁罰時，就罰鍰部分，自不得再予科處，而對於
      受處分人予以重複處罰。
七、原處分機關對異議人上開酒後駕車之違規行為予以裁罰時，
    就其行為應處以其他種類行政罰部分，即吊扣駕駛執照及施
    以道路交通安全講習部分（駕駛執照業於99年3 月17日執行
    吊扣，異議人並已參加道路交通安全講習），此為罰鍰以外
    之其他種類之行政罰，乃兼具維護公共秩序之作用，為達行
    政目的，依行政罰法第26條第1 項但書規定，原處分機關仍
    得予以裁處，原處分機關此部分裁處於法並無違誤。然此部
    分與交通違規行為是否存在無從分離，仍應由本院將原處分
    全部撤銷，另為裁定如主文第2 項所示，以資適法。又本件
    異議人有汽車駕駛人酒精濃度超過規定標準因而致人受傷之
    違規事實，有臺灣屏東地方法院檢察署檢察官98年度偵字第
    8039號緩起訴處分書在卷可考，原處分機關未考量上情，僅
    處異議人吊扣普通重型機車駕駛執照1 年，容有違誤，併予
    敘明。
八、至原處分機關固據交通部95年7 月17日交路字第0950006986
    號函釋認為汽車駕駛人酒後駕車之行為，於受緩起訴處分後
    ，仍得再予行政裁罰，有違反道路交通管理事件不服裁決聲
    明異議案件移送書在卷可考（見本院卷第2 頁）。惟按法官
    依據法律獨立審判，為憲法第80條所明定，且依司法院大法
    官會議釋字第137 號、216 號解釋意旨，各機關依其職掌就
    有關法規為釋示之行政命令，法官於審判案件時，固可予以
    引用，但仍得依據法律，表示適當之不同見解，並不受其拘
    束，併予指明。
九、應依道路交通管理處罰條例第87條第2 項，道路交通事件處
    理辦法第19條前段，裁定如主文。
中    華    民    國  100     年    2     月    15    日
                    交通法庭    法  官  羅森德
以上正本證明與原本無異。
如不服本裁定應於收受送達後5 日內向本院提出抗告書狀敘述抗
告之理由抗告於台灣高等法院高雄分院。
中    華    民    國  100     年    2     月    15    日
                                書記官  盧姝伶